【裁判字號】    98,訴,528
【裁判日期】    990312
【裁判案由】    貪污
【裁判全文】
臺灣臺北地方法院刑事判決               98年度訴字第528號
公  訴  人  臺灣臺北地方法院檢察署檢察官
被      告  戊○○
選任辯護人  陳松鈴律師
上列被告因貪污案件，經檢察官提起公訴 （98年度偵字第3758號
），本院判決如下：
    主  文
戊○○與依據法令從事公務之人員，共同竊取公有財物，處有期
徒刑拾年，褫奪公權貳年。與甲○○共同犯罪所得砂石伍萬玖仟
零貳拾壹點伍立方公尺應予連帶追繳沒收，如全部或一部無法追
繳時，應追徵其價額。
    事  實
一、戊○○曾任臺北縣新店市公所建設課長，後執業設計兼辦代
    書業務，甲○○（業經判處有期徒刑10年2月確定）係前臺
    灣省政府臺北水源特定區管理委員會（現制為經濟部水利署
    台北水源特定區管理委員會，下稱水管會）技士，邱壽齡（
    業經判處有期徒刑5年2月確定）為臺北縣政府工務局水利課
    技士，甲○○及邱壽齡分別負責臺北地區防洪計劃配合工作
    綜合業務及水利工程暨河川管理之綜合業務等，均為依據法
    令服務於地方自治團體所屬機關而具有法定職務權限之公務
    員。民國80年1月間，甲○○獲知臺北縣新店市龜山里里民
    代表大會有疏濬屬臺北水源特定區之臺北縣新店市○○段一
    －一○Ａ號、一－三○六Ａ地號之南勢溪以維居民安全之提
    議，乃約乙○○、己○○、丁○○（均經判處有期徒刑10年
    確定）在臺北縣新店市○○街「侯家餐廳」餐聚，告知上開
    訊息，並邀其等假藉疏濬南勢溪名義，盜採屬公有財物之南
    勢溪砂石，並推由與邱壽齡熟識之乙○○向邱壽齡探詢，邱
    壽齡知悉乙○○意在採取砂石，乃告知因南勢溪禁採砂石，
    以疏濬名義申請不可能獲准，建議乙○○改以施設蛇籠護岸
    工程名義提出申請，乙○○即與戊○○、甲○○、己○○、
    丁○○等人，在台北市○○路夜楓林鋼琴酒吧（係由乙○○
    、己○○、戊○○等人合夥經營）商議，由戊○○負責繪圖
    ，己○○以當地人士名義提出申請，甲○○以水管會承辦人
    身分護航，乙○○則負責與台北縣政府之邱壽齡等有關人員
    協調，議定挖取砂石出售，所獲利益由甲○○、丁○○、己○○、乙○○朋分，戊○○則賺取各項手續費用；議妥後即
    由己○○具名，以颱風季節將屆，為防範造成更嚴重災害，
    擬就地取材，自行施設蛇籠護岸工程為由，於80年5月3日，
    向臺北縣政府申請核發河川公地使用許可書，以圖竊取河川
    砂石，並由非申請人之乙○○在申請書己○○所書寫之「住
    址」旁簽名方式暗示邱壽齡，惟該申請遭臺北縣政府以：「
    請依臺灣省河川管理規則規定辦理」為由退件後，己○○再
    於80年6月3日檢附相關文件再提申請。邱壽齡受理後，即簽
    擬於80年6月21日會勘，並函知水管會及所在地之臺北縣新
    店市公所，屆期邱壽齡與甲○○果分別奉命代表臺北縣政府
    及水管會與代表臺北縣新店市公所之潘錠俊，一同前往申請
    地點即南勢溪新店市○○段一－一○Ａ、一－三○六Ａ河川
    地會勘，甲○○當天雖未表示意見，但水管會主管臺北水源
    特定區內土地使用管制、土石採取案件之審查許可，並有礙
    水源、水質保護行為之查報取締及處理，其奉命代表水管會
    前往參與會勘，即屬其職務行為，明知在河川地採取土石，
    應依土石採取規則規定辦理，且南勢溪禁採砂石，而己○○
    等人申請之目的在盜取砂石，已違背河川管理規則規定，竟
    於會勘後之80年6月24日，對上開會勘出具：「…施工材料
    （包括施工時使用及背面填料），由現場採取使用，剩餘廢
    土石料應運離現場…」，實質上逕可當場採取土石之書面意
    見書，交與邱壽齡附卷製作會勘紀錄。邱壽齡明知甲○○所
    出具之會勘意見，已踰越水管會之職權並有違反法令之處，
    為幫助乙○○等人盜取公有河川南勢溪砂石，於簽報上級主
    管批示許可本件施設蛇籠護岸工程時，未併將甲○○之前開
    書面意見附於當日會勘紀錄呈核。俟矇混過關後，基於變造
    公文書之犯意，於會勘紀錄加註結論四：「臺北水源特區管
    理委員會意見附后（如附件）」，及將前揭甲○○出具之會
    勘意見附為會勘紀錄之附件，再將經核定之臺北縣政府河川
    公地使用許可書原本之註明欄另加上「四、應另按臺北水源
    特定區管理委員會意見辦理」而變造之；且未依簽辦之函稿
    將已核發許可書情形副知水管會；使己○○取得80北府工水
    一字第1076 號河川公地使用許可書（以下簡稱許可書）因
    附有甲○○違背河川管理規則所出具之意見書，可將河川土
    石運離現場，供渠等盜取砂石時，用以掩人耳目，足以生損
    害於臺北縣政府及水管會對於河川區域內土石採取、構造物
    設施及其他使用行為管理、審核、許可之正確性。己○○、
    甲○○、乙○○、丁○○及戊○○於取得許可書後，80年7
    月間，丙○○（業經本院判處有期徒刑4年確定）經丁○○
    邀約，與丁○○、己○○、甲○○、乙○○、戊○○基於盜
    取公有河川南勢溪砂石之不法所有意圖之犯意聯絡，渠等謀
    議，佯以轉包蛇籠施設工程予丙○○方式，由丙○○盜取河
    川砂石；己○○、乙○○及戊○○遂於80年12月1日出具「
    委託丁○○處理上開蛇籠施設工程權利之轉讓事宜」之授權
    書，並由丁○○於80年12月17日，簽立河川公地使用權轉讓
    契約書及承諾書交予丙○○，丙○○則預支由己○○、甲○○、乙○○、丁○○及戊○○朋分之將來盜取砂石出售之分
    配款新臺幣（下同）300萬元予丁○○，經丁○○交給戊○○結算後，先扣除己○○、乙○○、戊○○三人前向丁○○
    借款未還之金額，餘交予己○○、乙○○及戊○○等人。其
    後丁○○即於80年12月20日以己○○名義，提出「開工報告
    書」，向臺北縣政府（同年月23日收文）、水管會（同年月
    20日收文）及新店市公所申報開工，並於同年月23日晚間，
    獨自邀約邱壽齡至臺北市西門町某地下舞廳餐宴，並交付邱
    壽齡10萬元以資酬謝，邱壽齡收受時不知其為金錢，迨返家
    發覺後，旋於翌日以匯票寄還丁○○。嗣水管會收受前述「
    開工報告書」，甲○○於其主管即代理組長張延光批示：「
    請附許可書註明本會意見」，竟為圖順利開工，而能採取南
    勢溪砂石，明知其參與該案會勘已出具前開書面意見，竟在
    水管會，於簽呈上簽報：「本案係依據臺北縣政府工務局80
    年6月7日北工水字第2984號函請本會派員會勘時，並無會勘
    紀錄」，而將該不實之事項，登載於其職務上所掌公文書上
    ，並對張延光佯稱：「許可書上所指本會意見，係其於80年
    6月21日會勘時所出具之工程施做不要污染水源水質之要求
    」，致張延光誤信而同意其開工，足以生損害於水管會及張
    延光對職務上所掌職權裁決之正確性。丙○○即據之自81年
    1月間起，以每月3萬5,000元之代價，僱用丁○○在許可書
    所載准許施設約50公尺蛇籠之河川地及附近70公尺處，指揮
    、監督不知情之挖土機司機馬永嘉、李旺全（2人業經判決
    無罪確定）接續盜挖採取南勢溪沈積之砂石，再以貨車運離
    出售給砂石商潘和服、林炳煌、高銘鴻及梁金生等人，迄至
    81年5月19 日為警當場查獲止，共竊得砂石計5萬9,021.5立
    方公尺。
二、案經臺灣臺北地方法院檢察署檢察官自動檢舉起訴。
    理  由
壹、證據能力部分：
一、證人甲○○、乙○○、丁○○、丙○○於臺北縣調查站、偵
    查及本院與臺灣高等法院另案審理時陳述之證據能力：
    按「被告以外之人於審判外之言詞或書面陳述，除法律有規
    定者外，不得作為證據」，刑事訴訟法第159條定有明文。
    關於證人甲○○、乙○○、丁○○、丙○○於臺北縣調查站
    、偵查及本院與臺灣高等法院另案審理時之陳述，係被告以
    外之人於審判外所為之陳述，且檢察官未特予證明（自由證
    明）該調查筆錄具有較可信之特別情況，是依上開規定，該
    等調查筆錄之記載，就證明構成犯罪之事實，固無證據能力
    。惟審酌證人甲○○、乙○○、丁○○、丙○○於臺北縣調
    查站、偵查及本院與臺灣高等法院另案審理時之供述，並非
    非法取得，且證人甲○○、乙○○、丁○○、丙○○分別於
    98年9月2日及同年12月23日本院審理中具結作證，經被告及
    其辯護人為交互詰問完畢，被告於訴訟上之程序權已受保障
    ，是證人甲○○、乙○○、丁○○、丙○○之前開供述，其
    瑕疵即經補正，而得作為其於審判期日所為證言之補強，有
    證據能力。
二、按「被告以外之人於審判中有下列情形之一，其於檢察事務
    官、司法警察官或司法警察調查中所為之陳述，經證明具有
    可信之特別情況，且為證明犯罪事實之存否所必要者，得為
    證據：三、滯留國外或所在不明而無法傳喚或傳喚不到者」
    ，刑事訴訟法第159條之3第3款定有明文。本件證人己○○
    經本院合法傳拘均未到庭應訊，觀察證人己○○於臺北縣調
    查站應訊時陳述作成時之外部附隨情況，及後附之理由認定
    部分之說明，應認其於臺北縣調查站所為之陳述具有可信之
    特別情況，且為證明犯罪事實存否所必要者，依刑事訴法第
    159條之3第3款規定，自有證據能力。又證人己○○於本院
    及臺灣高等法院另案審理時所為之陳述，依刑事訴訟法第
    159條之1第1項，有證據能力，至其於檢察官偵查時所為之
    陳述，經查並無顯有不可信之情況，依同條第2項之規定，
    亦有證據能力。
三、證人潘和服、高銘鴻、梁金生、張延光、戴尚堯、林森泰、
    邱壽齡等於臺北縣調查站、偵查、本院及臺灣高等法院另案
    審理時之供述，被告及其辯護人、檢察官未爭執上開證據之
    證據能力，本院審酌渠等上開言詞陳述作成時之情況，並無
    非法取得等不適當之情形，且經本院於審判期日依法進行證
    據之調查、辯論，被告訴訟上之程序權，已受保障，依同法
    第159條之5第2項規定，有證據能力。
貳、論罪科刑部分：
一、訊據被告戊○○矢口否認上揭犯行，辯稱：上開南勢溪蛇籠
    護岸工程之設計圖係乙○○與己○○以10萬元之代價委託伊
    所畫設，伊亦僅止於受乙○○與己○○之託為渠等畫設上開
    南勢溪蛇籠護岸工程之設計圖，未曾參與其後發包施工部分
    ，亦不認識其後受讓工程權利實際進行施工之丙○○。伊亦
    未曾自丁○○處取得丙○○所交付之300萬元款項，至伊雖
    曾書寫上揭丙○○所交付之300萬元款項之分配表乙紙，惟
    係因伊代為畫設上開設計圖後遲末取得應得之設計費10萬元
    ，其後丁○○雖承諾如工程獲利，願將伊之設計費用提高為
    20萬元，但亦遲未給付，並告知伊因各項費用開銷龐大，一
    時無法支付，為取信於伊，乃列出其所需支出之各項費用明
    細，伊隨手為之紀錄，且於紀錄後隨手將之丟棄於垃圾桶內
    ，不料丁○○竟將之撿拾保留，資為不利於伊，構伊入罪之
    證據。本件伊自始至終未曾與乙○○、己○○、丁○○等人
    合夥，亦不知渠等委伊設計上開南勢溪蛇籠護岸工程之目的
    意在盜採砂石，伊與乙○○、己○○、丁○○、丙○○、甲○○等人實無犯意聯絡與行為分擔，亦未收取任何利益云云
    。
二、經查：
（一）證人甲○○於80年1月間，獲知臺北縣新店市龜山里里民
      代表大會有疏濬屬臺北水源特定區之臺北縣新店市○○段
      一－一○Ａ、一－三○六Ａ地號之南勢溪以維居民安全之
      提議，乃邀乙○○、己○○、丁○○合夥向臺北縣政府申
      請南勢溪龜山橋下興建蛇籠護岸工程之事實，已據證人己○○於法務部調查局臺北縣調查站、檢察官偵查時供承不
      諱（參見81年度偵字第13746號卷（三）第32頁背面、第
      33頁、第86頁），核與證人乙○○於臺北縣調查站詢問時
      所供相符（同上偵查卷第40頁背面）。於80年初春節後，
      乙○○、丁○○、己○○與甲○○，在被告所經營之夜楓
      林鋼琴酒吧討論以設施新店南勢溪蛇籠護岸工程名義向臺
      北縣政府請領河川公地使用許可書，並委請被告繪製前述
      工程之設計圖，及代為向臺北縣政府辦理各項申請事宜等
      情，亦據被告於臺北縣調查站陳述明確（同上偵查卷第
      138頁背面、第139頁正面）。而甲○○、己○○、乙○○
      、丁○○及被告等人，以施設蛇籠為名，實意在盜採砂石
      一節，亦據己○○於調查站調查時供承：我們係以施設蛇
      籠護岸工程之名義而採取新店南勢溪之砂石，並無意施作
      前述護岸工程等詞甚詳（同上偵查卷第35頁背面）。與乙○○所述：甲○○提議之目的即在以疏濬為名義挖取砂石
      出售圖利（同上偵查卷第39頁），及丁○○所供：乙○○
      、戊○○等人找其入股共同開採本案河段砂石等語（同上
      偵查卷第23頁背面）相符。且證人丙○○於偵查時亦供稱
      ：丁○○簽約時告知可採砂石出售，而其因認可挖取砂石
      出售有利可圖始願承受（同上偵查卷第121頁正面、第122
      頁正面）；復於本院審理時到庭證稱：其受讓本件施護蛇
      籠護岸工程之利潤在於挖起之大塊石頭拿去施設蛇籠，未
      使用之砂石則可以運走賣錢，其利潤就是賣掉砂石的錢抵
      其施工費用後還有剩餘之錢，其評估之後認有利潤才受讓
      該工程施作（本院卷第149頁反面）；及丁○○於偵查中
      供稱﹕「但因這工程可挖掘砂石出賣，有利可圖，丙○○
      才會這麼做」（同上偵查卷第91頁）。可見甲○○、己○○、乙○○、丁○○及被告等人自始即意在共謀盜採本案
      河川之砂石以出售圖利至明。被告雖陳稱其僅代為繪圖，
      賺取10萬元設計費用，且該10萬元設計費及其後丁○○應
      允提高為20萬元之款項亦迄未取得云云。己○○亦稱，戊○○未參與入股（同上偵查卷第33頁背面、第38頁）。然
      丁○○供稱，被告及乙○○等人曾邀其入股共同開採本案
      河段砂石，本案工程施作費用原應由被告及乙○○等人負
      擔等語（同上偵查卷第20頁、第23頁背面）；且據己○○
      及乙○○所述，被告、丁○○皆曾參與在前開鋼琴酒吧之
      商議（同上偵查卷第33頁背面、第40頁）。乙○○更於本
      院審理時證稱：本件工程係戊○○所介紹，係戊○○與己○○溝通，因己○○設籍新店，故由己○○具名申請，使
      用許可證下來之後，其有看到影本，正本在戊○○處，本
      件事情完完整整係戊○○一手犯出來的（本院卷第105頁
      ）。丁○○則於檢察官訊以：「何人提議本件工程轉讓給
      別人」時，答以：「葉進（俊之誤）海告訴我，後來己○○、乙○○都有同意」等語（同上偵查卷第106頁）。更
      且，被告除於6月21日會勘時到場外（同上偵查卷第139頁
      被告之陳述），據乙○○、己○○之供述，於臺北縣政府
      核發本案使用許可書後，甲○○且曾影印其於會勘時出具
      之意見書交予被告（同上偵查卷第35頁背面、第41頁背面
      ），甚者本案施設蛇籠護岸工程轉由丙○○施作，蓋用於
      使用權轉讓契約書、授權書上之己○○之印章，亦均係丁○○至被告之事務所取得，此亦經丁○○供述無訛（同上
      偵查卷第106頁背面）；再觀諸80年12月1日之授權書，被
      告與己○○、乙○○同係在立授權書人欄簽名（同上偵查
      卷第53頁）。丁○○更陳稱，收到丙○○之300萬元後，
      係交由被告結算等語（同上偵查卷第104頁背面、第105
      頁），且被告亦從丙○○預支之將來盜取砂石出售之分配
      款300萬元獲利，亦有丁○○與丙○○所提出之上開300萬
      元款項分配表乙紙在卷可憑（臺灣高等法院85年度上更
      （二）字第491號卷第148頁及本院卷第153頁）。被告雖
      辯稱上開分配表係因伊遲末能取得應得之設計費，丁○○
      諉稱各項費用開銷龐大，致一時無法支付設計費予伊，且
      為取信於伊，乃列出其所需支出之各項費用明細，由伊隨
      手紀錄，且紀錄後隨將之丟棄於垃圾桶內，不料丁○○竟
      將之撿拾保留云云，然查，果如被告所辯稱，上揭分配表
      係丁○○因未能給付伊設計費用，始誑稱係因需支付之各
      項費用龐大，並由伊隨手將之紀錄，則何以上開分配表之
      金額恰如丙○○所預支予丁○○之金額，是知本件丙○○
      於受讓工程權利後所預支之工程款300萬元，確由丁○○
      交付予被告分配之。綜上所述，可知被告實非僅出面繪製
      設計圖而已，縱被告未入股，而僅約定取得10萬元之報酬
      ，但其為自己參與本案犯罪之意思極明，其上揭辯稱之詞
      ，自無可採。
（二）80年12月20日，丁○○以己○○名義出具之開工申請書送
      至水管會後，甲○○之上級主管即水管會第一組組長（案
      發時為代理組長）張延光見開工申請書上所附之「許可書
      」（此係水管會第一次知悉有本案之「許可書」，參見本
      院81年度訴字第2629號卷（一）第172頁證人張延光之證
      述）註明四記載﹕「應另按臺北水源特定區管理處委員會
      意見辦理」後，即於甲○○簽辦之函稿中批示「請附許可
      書註明本會意見」之事實，已經張延光證陳述無訛（同上
      偵查卷第146頁），且有開工報告書及甲○○簽辦之函稿
      可按（參見證物編號四之三水管會卷第3頁至第7頁）。而
      甲○○明知其於80年6月21日參與會勘，其後並於6月24日
      補具書面意見給邱壽齡，仍於張延光批示後，以便箋簽註
      「本案依據臺北縣政府工務局80年6月7日北工水字第2984
      號函請本會派員會勘時並無會勘紀錄」，有該函稿及簽註
      便箋附卷可稽（證物編號四之三水管會卷第5頁），嗣甲○○並以口頭對張延光偽稱﹕「許可書上所指本會意見，
      係指其於80年6月21日會勘時所提出之工程施作不要污染
      水源水質之要求」，亦據張延光於臺北縣調查站調查供述
      明確（同上偵查卷第146頁背面、第147頁）。甲○○果自
      認其簽具之意見書合法，又何必對代理組長張延光隱匿其
      曾提出之意見書，顯見甲○○心存不法，其明知不實之事
      項而登載於公文書，甚為明確。而依水利法第4條、第40
      條及臺灣省河川管理規則第7條、第34條規定，有關申請
      河川使用，固係由各縣市政府辦理，惟使用之地點係坐落
      在臺北水源特定區，依照「臺北水源特定區管理委員會有
      關機關作業細節劃分表」第3項「土地使用管制」第4款規
      定，縣市政府於受理申請許可案，應邀水管會會勘，審核
      有無違反區域計畫法、都市計畫法、山坡地保育利用條例
      、臺北水源特定區土地使用管制等規定，並審酌有無妨礙
      水源、水質、水量等之保護行為，必須俟水管會審核同意
      後，縣市政府方可核發使用許可書。又據證人戴尚堯即水
      管會課長證述：「因為上開案件申請地段，係在臺北水源
      特定區內，根據『臺北水源特定區管理委員會有關機關作
      業細節劃分表』第3項土地使用管制第4款之規定，臺北縣
      政府必須將前開河川區堿使用許可案件，會請本單位審核
      有無違反區域計畫法…山坡地保育利用條例、臺北水源特
      定區土地使用管制要點…如無違反，經本會同意，臺北縣
      政府才能據以核發使用許可…所以臺北縣政府才發函請本
      單位會勘」等語（81年度他字第1157號卷第5頁反面、第6
      頁）及張延光證述：「依據『臺北水源特定區管理委員會
      有關機關作業細節劃分表』第3項土地使用管制第4款之規
      定，前開案件申請使用之南勢溪河川地，因位於臺北水源
      特定區內，臺北縣政府承辦單位，必須會請上級單位審核
      有無違反『區域計畫法、都市計畫法、山坡地保育利用條
      例、臺北水源特定區土地使用管制要點，並有礙水源、水
      質、水量保護行為』，並就審核結果，提出意見，供臺北
      縣政府參考，是否可以核使用許可書。所以臺北縣政府會
      發函請本單位派員會勘」（81年度偵字第13746號卷第145
      頁反面、第146頁）等語甚詳。是知本件施設蛇籠護岸工
      程，水管會之意見至關重要，不能或缺，已據證人即臺北
      縣政府前水利課長林森泰供明（本院81年度訴字第2629
      號卷（一）第175頁），可知甲○○所作會勘意見，可影
      響是否發給許可書之決定。而依甲○○所補具之會勘意見
      書內容，據張延光於調查站調查時指稱：甲○○不可以提
      出該會勘紀錄所附之水管會意見，因為該意見書內容，不
      但同意其施設蛇籠護岸工程，舖設施工道路，還包括施工
      材料由現場採取使用，剩餘廢土石料運離現場，及自開工
      日起於81年7月30日前完工之施工期限，業已違法逾權，
      而施工材料由現場採取使用，剩餘廢土石料外運，此係土
      石採取行為，應在取得河川使用許可書後，再依據土石採
      取規則提出申請，依水管會分層負責規定，亦應先由承辦
      人即甲○○簽擬意見，陳課長、組長審核，由執行長核定
      ，且南勢溪之本件申請地點屬於禁採範圍，甲○○根本無
      權做出同意採取土石之意見等語（同上偵查卷第148頁）
      。張延光嗣於臺灣高等法院審理時仍證稱：本案採取砂石
      會影響水源、水質，水管會是不會同意的等語（臺灣高等
      法院83年度上更（一）字第1002號卷第200頁背面）。又
      者，證人邱壽齡供稱本案蛇籠工程所需之石頭多為15公分
      寬之大石頭，本案河段較少該等大石頭，須從外地運入施
      作（同上偵查卷第27頁、第29頁背面），對照現場勘驗照
      片所示少數之蛇籠（本院81年度訴字第2629號卷（一）第
      183頁以下照片），並無不實，則甲○○意見書上所謂施
      工材料現場採取使用，其用心已極為明顯。參以本案現場
      一－三○六Ａ地號已有沖刷現象，有80年6月21日之現場
      會勘紀錄在卷可稽（同上偵查卷第110頁），甲○○參與
      會勘，知之甚詳，其卻於會勘後，以水管會立場所表示之
      意見記載：「二、施工材料（包括施工時使用及背面填料
      ），由現場採取使用，剩餘廢土石料應運離現場，以保持
      河道暢通，確保居家安全」（同上偵查卷第111頁）等內
      容，由於現場土石既已沖刷流失，何能淘空後再回填補實
      ，是其建議施工材料由現場採取使用，已隱有准他人藉施
      設蛇籠護岸工程之便採取土石；至於剩餘土石料，應運離
      現場，以保河道暢通，更係使採取砂石者，藉清除河道廢
      土石之名義，將所採取土石得以運離現場至明。而且前揭
      意見書內容，業已違法逾權，已據張延光先後於臺北縣調
      查站及臺灣高等法院審理時證述在卷（同上偵查卷第148
      頁，臺灣高等法院82年度上訴字第5185號卷第153頁背面
      、臺灣高等法院83年度上更（一）字第1002號卷第200 頁
      ）。佐以如同上述，於臺北縣政府核發本案使用許可書後
      ，甲○○曾影印其於會勘時出具之意見書予被告，可知被
      告對於甲○○違法逾權出具會勘意見書以掩護本件盜採砂
      石犯行順利進行，知之甚詳，其諉稱對於本件盜採砂石行
      為全然不知，顯係臨訟飾卸之詞，不足採信。
（三）被告與乙○○、甲○○、己○○、丁○○等人共謀假藉疏
      濬新店溪名義，盜取本案河川地砂石後，眾人即推請與邱
      壽齡熟識之乙○○，向邱壽齡探詢，邱壽齡告知以疏濬名
      義申請不可能獲准，若改以施設蛇籠護岸工程名義提出申
      請，應會獲准，乙○○得知上情後即與甲○○、己○○、
      丁○○及被告商議，推由被告負責繪圖，己○○以當地人
      士身分具名申請等事實，已據乙○○、己○○等供明在卷
      （同上偵查卷第33頁、第40頁）。其後確由己○○具名，
      乙○○並於申請人己○○之「住址」旁簽名，以颱風季節
      將屆，為防範造成更嚴重災害，擬就地取材，自行施設蛇
      籠護岸工程為由，於80年5月3日及同年6月3日，先後向臺
      北縣政府申請核發河川公地使用許可書之事實，亦有該申
      請書及所附之文件可按（證物編號三之一縣政府卷（一）
      第1至8頁）。若乙○○與邱壽齡無一定之默契，何以併由
      乙○○於申請書上簽名以之暗示。再者，邱壽齡之主管即
      前臺北縣政府工務局水利課長林森泰於調查局詢問時明確
      證稱：「當初邱壽齡根據會勘紀錄於80年7月13日簽擬通
      知申請人繳納一年使用費后核發許可證，暨80年7月18 日
      簽辦通知申請人此事之函稿時，本人審核所陳會勘紀錄並
      無會勘結論四：臺北水源特定區管理委員會意見如后( 如
      附件）之記載，亦無水管會之意見」（同上偵查卷第156
      頁背面）；至其後林森泰於本院81年度訴字第2629號案件
      審理時雖改稱，沒有印象有看到甲○○之書面意見（本院
      81年度訴字第2629號卷第174頁），於臺灣高等法院更（
      四）審訊問時更改稱，其在調查局時即稱不能確實記得有
      無該書面意見，但調查局為此堅持不放人，其為了要走，
      才在筆錄上簽名云云（臺灣高等法院87年度重上更（四）
      字第149號卷第196頁），惟經核諸邱壽齡簽辦之函稿及許
      可書原本，均未見有附件之註記（證物編號三之一縣府卷
      （一）第16至19頁邱壽齡簽辦之函稿及第20頁許可書原稿
      ），可知林森泰嗣於本院81年度訴字第2629號案件及臺灣
      高等法院更（四）審審理時之供述，係迴護之詞，不足採
      信。再者，張延光於調查局調查時證稱：按照公文處理程
      序及往例，臺北縣政府如將本案件之會勘紀錄暨據以核發
      之河川公地使用許可書送水管會，該會必將甲○○所出具
      之意見書內於法不合之處簽報上級，並函知臺北縣政府，
      要求重新辦理（同上偵查卷第150頁正面），嗣於臺灣高
      等法院更（一）審審理時亦供述：其於調查站時之證述均
      屬事實（臺灣高等法院83年度上更（一）字第1002號卷第
      199頁）。而林森泰亦陳稱：「依據公文處理程序，會勘
      紀錄必須副送各會勘單位，使該單位得藉以確認該單位之
      意見，有無記載錯誤，是否當初之決議，俾加以執行」、
      「本單位通常作業是於副送許可書時併同會勘紀錄一併送
      交會勘單位。如果不同意核發許可書，才另以函文副送會
      勘紀錄給各各會勘單位，並在文內述明不同意核發之原因
      」等語（同上偵卷第159頁）。亦即會勘紀錄原則上應於
      會勘後即送會勘單位即水管會，至少應於核發許可書時，
      併送會勘單位使會勘單位得以確認。此由邱壽齡於本件申
      請案會勘後簽稿之擬辦欄亦記載：「並前許可證副本連同
      申請書件函送水管會備查，並送有關單位存查」（證物編
      號三之一縣政府卷（一）第14至15頁）自明。惟邱壽齡所
      簽辦之函稿，不僅未於會勘後將會勘紀錄函送水管會，即
      至80年8月5日簽發許可書時，仍未副知水管會（證物編號
      三之一縣政府卷（一）第16至19頁），顯違常情。邱壽齡
      雖辯稱係文書作業之漏失云云。然觀諸前開函稿之「行文
      單位」欄位之正、副本欄，已刻意漏載水管會，豈是文書
      作業之疏漏可比，而水管會直至申請人申報開工時始得知
      有該項許可，張延光發覺有異亟欲查明後，仍遭甲○○刻
      意瞞騙之事實，亦如前述。足見本案確係甲○○、邱壽齡
      、乙○○、己○○、丁○○與被告等裡應外合，共謀竊取
      南勢溪之砂石變變賣圖利。
（四）本件以施設蛇籠護岸工程申請之河川公地使用許可書，經
      臺北縣政府核發後，80年7月間，丙○○經丁○○之邀約
      ，承作前揭施設蛇籠護岸工程，並交付300萬元予丁○○
      ，由丁○○、己○○、乙○○、甲○○及被告等人朋分之
      事實，已據丁○○於臺灣高等法院更（二）審審理時提出
      由被告結算之分配明細表乙紙（臺灣高等法院上更（二）
      卷第148頁）為證。丁○○於臺灣高等法院更（六）審審
      理時亦陳稱：「丙○○拿300萬元給我，之後在農曆正月
      九日天公生，我拿去戊○○之事務所，戊○○接手放到他
      的抽屜裡面，乙○○、己○○2人才進來。分配表的事情
      ，是他們去談的，金額加起來正好300萬元，乙○○表示
      他只收到7萬5千元，再扣掉欠我的錢只剩下2萬5千元，我
      確實有送300萬元過去，而那張明細表就是廖萬益交給我
      ，他說是戊○○拿給他，可以代表收據，那是當天他們所
      分配的情形，因為我要向戊○○拿收據，戊○○說不可能
      開收據給我」（臺灣高等法院更（六）審卷（三）第37
      頁正面）；更於本院審理時具結證稱：「分配表係戊○○
      所寫，丙○○當初拿300萬元說1個月以內如有任何機關出
      面阻擋施工的話，就無息退還該300萬元，所以等到農曆
      的大年初九，我才將錢送到戊○○的辦公室。戊○○親手
      接收該300萬元，還在收據裡面（按即指分配表）說哪一
      個人分配多少，寫得很清楚。其中20、30萬元的部分，是
      我之前代墊酒錢的部分，300萬元他們拿到之後，我向他
      們要錢，所以這個款項才特別以括號註明。帳是戊○○所
      算，分配表是由廖萬益隔天早上送來給我的，本來我要戊○○寫收據，但戊○○說無法寫收據，才以分配表代替收
      據，是在農曆初九的第二天由廖萬益拿來給我的。分配表
      上沒有簽名，是因戊○○說不能簽，戊○○過去是市公所
      建設課課長，他懂法律，我們不懂，他說萬一有人問錢有
      無拿到，就拿這個給他看。」等語綦詳（本院卷第111至
      113頁）。佐以丙○○於本院審理時具結證稱：「丁○○
      有拿1張分配表給我，因為我支付金錢給他們，我跟丁○○說你有無將錢分配給其他人我怎麼知道，我怕其他人會
      再來跟我要錢，所以丁○○就交付我1張分配表，這是在
      開工以後過了很久一段時間，我一直催丁○○，他才給我
      的。因為其他原本有使用權之人授權給丁○○，丁○○答
      應要給幾個人錢我並不知道，我為了知道丁○○是否有把
      應該給其他人的錢交給人家，所以才要求他將分配表交付
      給我。」等語（本院卷第147頁）。又被告於96年3月1日
      臺灣高等法院更（六）審審理時，亦證稱該分配明細表確
      係其就300萬元所書寫之分配表（96年3月1日臺灣高等法
      院更（六）審卷三第36頁反面、第37頁正面）。經核前揭
      明細表，記載「張福壽」、「己○○」、「丁○○」、「
      乙○○」、「廖萬益」、「陳文德」、「戊○○」、「尤
      」（係指另案被告甲○○，已據被告陳明在卷，臺灣高等
      法院更（六）審卷（三）第36頁反面）、「潘」、「水」
      、「縣」、「里」、「所」等文字，其後緊接「150,000
      」等數字，數字總額數確係300萬元已如上述，足證丁○○、丙○○上開供詞應屬真實可採。至被告雖辯稱伊書寫
      上揭丙○○所交付之300萬元款項之分配表，係因伊遲未
      取得代為畫設上開設計圖後之設計費用，丁○○告知伊係
      因各項費用開銷龐大，一時無法支付設計費用予伊，為取
      信於伊，乃列出其所需支出之各項費用明細，伊隨手為之
      紀錄而成上開分配表云云。然與被告於臺灣高等法院更（
      六）審審理時所證稱：「那只是乙○○、己○○的一個計
      畫，他們是說如果300萬元有拿到的話，他們要怎麼樣、
      怎麼樣，要我這樣寫，實際上，300萬元要轉讓，工程要
      讓給別人作，這是根據他們口頭上寫的，根本也沒有用，
      只是白紙寫黑字。其中，我20萬元是指他們拿到之後，要
      拿二十萬元給我。實際上我都沒有拿到，他們根本也沒有
      辦法拿，因為他們根本沒有錢」（臺灣高等法院更（六）
      審卷（三）第36 頁反面、第37頁正面）等語已有不符，
      且丁○○始終供稱，其確實有向丙○○拿到轉讓金300萬
      元，惟因扣除己○○、乙○○、戊○○等人以前向其借款
      之金額，故才於農曆過年時，交付己○○等人各2萬餘元
      等語（同上偵查卷第104頁反面、第105頁、本院81年度訴
      字第2629號卷（一）第235頁反面、臺灣高等法院82年度
      上訴字第5185號卷第71頁、臺灣高等法院83年度上更（一
      ）字第1002號卷第97頁反面、臺灣高等法院86重上更（三
      ）字第217號卷第69頁、第173頁、臺灣高等法院93年度重
      上更（六）字第144號卷卷（三）第37頁），並有乙○○
      、己○○、被告向丁○○借款所簽發之本票、同意書、借
      條、支票存根及收款之承認書附卷可參（臺灣高等法院82
      年度上訴字第5501號卷第61至75頁、第77頁）。且乙○○
      亦陳稱﹕向丁○○借錢是私下的事，81年農曆元月九日晚
      上，丁○○帶著7、8人說我欠他錢，經過七折八扣，每人
      只拿2萬多元等語（本院81年度訴字第2629號卷（一）第
      235頁背面）。丙○○亦供稱﹕先於80年12月間交付現金
      20萬元，於簽約後再交付130萬元之支票，15天後再交付
      現金150萬元，81年3月31日再交付面額250萬元之支票，
      均交給丁○○等語（同上偵查卷第45頁、第76頁、第121
      頁，雖丙○○嗣後證稱交付之金額與上述現金收據及支票
      所載金額不合，應係記憶錯誤所致），且有丙○○提出由
      丁○○於80年12月13日簽收20萬元之訂金收據、均以「丁○○林業農產品企業社」為受款人，及經丁○○背書，面
      額130萬元、250萬元，80年12月18日及81年3月31日到期
      之支票2紙在卷可按（同上偵查卷第80頁至第84頁），堪
      認丙○○確曾交付300萬元予丁○○，由丁○○、己○○
      、乙○○、甲○○及被告等人朋分。而丙○○交付之300
      萬元，依據己○○、乙○○及被告簽立之授權書及己○○
      與丙○○簽立之使用權轉讓契約書內容，雖係記載以300
      萬元，將使用新店市○○段一－一○Ａ、一－三○六Ａ號
      地南勢溪河川公地為施設蛇籠護岸之權利讓與丙○○；惟
      依邱壽齡、己○○、乙○○、丁○○等所供，施設蛇籠之
      工程費，約須300萬元，只有義務，沒有權利；且依「許
      可書」第3條之記載，及81年1月4日80北府工水字第
      403969號函內容，只同意申請人己○○在施工現場施設蛇
      籠，「嚴禁盜採砂石」。又臺北縣之河川含南勢溪，全面
      禁採砂石，除據主管該業務之臺北縣政府工務局水利課課
      長林森泰及水管會組長張延光結證在卷外（臺灣高等法院
      85年度上更（二）字第491號卷第119頁、臺灣高等法院83
      年度上更（一）字第1002號卷第200頁）；邱壽齡於臺灣
      高等法院更（一）審、甲○○於檢察官偵查中及臺灣高等
      法院更（一）審亦均陳稱：南勢溪禁採砂石（見臺灣高等
      法院83年度上更（一）字第1002號卷第140頁、第50頁反
      面，同上偵查卷第62 頁反面）；己○○於檢察官偵查中
      亦坦承：不可就地取材，前揭許可書仍禁止在該處採砂石
      （81年度偵字第11406 號卷第101頁、81年度偵字第13746
      號卷第64頁背面）；乙○○於檢察官偵查中亦承認：前揭
      許可書沒有核准採砂石（81年度偵字第13746號偵查卷第
      65頁）；丁○○於臺灣高等法院更（一）審審理時也坦認
      ：南勢溪不可採取砂石（臺灣高等法院83年度上更（一）
      字第1002號卷第39頁）。且甲○○、己○○、乙○○、丁○○等人在臺灣高等法院更（四）審審理時仍一致供承，
      依許可書內容，不得在河川地採取砂石（臺灣高等法院87
      年度重上更（四）字第149號卷（二）第40頁）。綜上所
      述，新店南勢溪已全面禁採砂石，被告等均明知上情，毫
      無疑義。至於邱壽齡以迂迴之非法方法，將甲○○違背河
      川管理規則所出具之「意見書」，附於發給己○○之「許
      可書」上，乃供其等於盜取砂石時，用以掩人耳目之方法
      ，並非賦予財產上之權利，本件施設蛇籠工程僅有義務（
      工程費約300萬元），自無任何權利或利益可資轉讓，從
      而丙○○於簽約時所支付之300萬元，乃預支將來竊盜所
      得（即出售砂石）之分配款，彰彰明甚。
（五）丙○○自81年1月間起，以每月3萬5千元之代價，僱用丁○○在許可書所載准許施設約50公尺蛇籠之河川地及附近
      70公尺處，指揮、監督本件蛇籠護岸施設工程，並挖取南
      勢溪沈積之砂石，由丙○○負責僱請貨車運離出售給砂石
      商潘和服、林炳煌、高銘鴻及梁金生等人之事實，已據丙○○供明在卷（81年度偵字第13746號卷第46頁反面、第
      47頁至第51頁、第121頁、第122頁），核與丁○○所述相
      符（同上偵查卷第20頁反面、第105頁反面、第106頁）。
      參照丙○○於偵查及本院審理時證稱：丁○○簽約時告知
      可採砂石出售，而其因認可挖取砂石出售有利可圖始願承
      受等語（同上偵查卷第121頁正面、第122頁正面、本院卷
      第149頁反面），丙○○交付予丁○○550萬元之其中300
      萬元，係由被告丁○○、乙○○、己○○、甲○○及被告
      等朋分，已如上述，足見丙○○與丁○○、乙○○、己○○、甲○○及被告等，有盜取砂石之犯意聯絡及行為分擔
      。而丙○○自81年1月起至同年5月19日查獲止，所採砂石
      出售予證人高銘鴻者約2萬500立方米（約275萬元），售
      予證人潘和福者約1萬7521.5立方米（含運費共約365萬
      5250 元），售予證人梁金生者約6千立方米（共78萬5310
      元），另售予證人林炳煌（由潘和福代購）者，約1萬5千
      立方米（約187萬5千元以上），合計共5萬9021.5立方米
      以上之事實，亦據證人高銘鴻、潘和福及梁金生陳述在卷
      （81年度他字第1157號卷第10頁至第16頁）。再者，依本
      件申請並獲許可之設計圖，分為Ａ、Ｂ二段工程，Ｂ段工
      程尚未動工為丙○○所自承，並有照片附卷可參，而已施
      工之Ａ段工程，依工程設計圖所載，其長度應為50公尺，
      惟檢察官於81年10月7日前往現場履勘時查明實際施作長
      度為120公尺（81年度偵字第13746號卷第128頁以下，本
      院於82年2月12日履勘現場時僅見插有少數木條，其餘均
      為砂石覆蓋不見施工，惟依丙○○嗣後提出之81年6月1日
      所拍攝照片顯示確有施設部分蛇籠設施），已超越長度70
      公尺。丙○○雖辯稱係依當地里民要求而延長為120公尺
      ，惟其既未經許可，自難辭其竊盜該70公尺長度所挖取之
      砂石之刑責。且丙○○因本件盜取砂石行為，業經本院判
      處竊盜罪刑確定，有本院81年度訴字第2629號刑事判決可
      按。其與丁○○、乙○○、己○○、甲○○及被告等共同
      盜取砂石之犯行，足堪認定。至丁○○或丙○○在申請獲
      准之河段，縱曾施作部分基礎工作或確有施設少數蛇籠，
      並不影響於本案事實之認定，附此敘明。
（六）綜上所述，本件被告戊○○上揭所辯各節，均屬臨訟卸責
      之詞，不足採信。本件事證明確，被告犯行洵堪認定，應
      予依法論科。
三、比較新舊法：
（一）被告行為後，刑法於94年2月2日修正公布，於95年7月1日
      施行。按行為後法律有變更者，適用行為時之法律，但行
      為後之法律有利於行為人者，適用最有利於行為人之法律
      ，現行刑法第2條第1項訂有明文。茲就本案有關之新舊法
      比較部分，臚列如下：
（１）法定刑中有併科罰金之規定，而修正前刑法第33條第5款
      原規定：「罰金：1元以上」，即新臺幣3元以上，修正後
      規定：「罰金：新臺幣1千元以上，以百元計算之」，業
      將科處罰金之最低額提高至新臺幣1千元以上，則修正前
      之規定對於被告較為有利。
（２）修正後之刑法第28條關於共犯之規定，由原條文：「二人
      以上共同實施犯罪之行為者，皆為正犯」，修正為：「二
      人以上共同實行犯罪之行為者，皆為正犯」，其修正理由
      係為釐清陰謀共同正犯、預備共同正犯、共謀共同正犯是
      否合乎本條規定之正犯要件。本案被告與甲○○、丁○○
      、乙○○、己○○與丙○○等，就本案盜取公有財物犯行
      ，有犯意聯絡及行為分擔，既屬實行犯罪行為之正犯，不
      論依修正前、後之規定，均為共同正犯，對被告而言，並
      無有利或不利之情形。
（３）被告行為時之刑法第31條第1項規定：因身分或其他特定
      關係成立之罪，其共同實施或教唆幫助者，雖無特定關係
      ，仍以共犯論。修正後刑法第31條第1項規定：因身分或
      其他特定關係成立之罪，其共同實行、教唆或幫助者，雖
      無特定關係，仍以正犯或共犯論。但得減輕其刑。比較結
      果，以修正後之規定有利被告。
（４）關於褫奪公權，貪污治罪條例第17條規定：「犯本條例之
      罪，宣告有期徒刑以上之刑者，並宣告褫奪公權」。則就
      犯貪污治罪條例之罪，是否應褫奪公權，自應依上開特別
      規定。惟依刑法第11條規定適用刑法總則褫奪公權之期間
      時，因修正前後刑法第37條第2項均規定褫奪期間為1年以
      上10年以下，亦即適用修正前後之規定並無不同，對被告
      而言，並無有利或不利之情形。
（５）綜合上述各條文修正前、後之比較，及修正後刑法第2條
      第1項前段、後段規定之「從舊、從輕」原則，上開修正
      前刑法條文之規定既較修正後之規定有利於被告，自應依
      刑法第2條第1項前段規定，適用修正前之規定論處。
（二）被告行為後，戡亂時期貪污治罪條例於81年7月17日修正
      公布全文並修正其名稱為「貪污治罪條例」，其中貪污治
      罪條例第4條嗣亦於85年10月23日修正公布；戡亂時期貪
      污治罪條例第4條規定：「有左列行為之一者，處死刑、
      無期徒刑或10年以上有期徒刑，除死刑外，得併科10萬元
      以下罰金：一、竊取或侵占公用或公有器材、財物者。二
      、藉勢或藉端勒索、勒徵、強占或強募財物者。三、建築
      或經辦公用工程或購辦公用器材、物品、浮報價額、數量
      、收取回扣或有其他舞弊情事者。四、以公用馬匹、馱、
      獸、艦艇、舟車或航空器裝運違禁物品或漏稅物品者。五
      、對於違背職務之行為，要求期約或收受賄賂或其他不正
      利益者。」81年7月17日修正公布之貪污治罪條例第4條第
      1項規定：「有左列行為之一者，處無期徒刑或10年以上
      有期徒刑，得併科新臺幣300萬元以下罰金：一、竊取或
      侵占公用或公有器材、財物者。二、藉勢或藉端勒索、勒
      徵、強占或強募財物者。三、建築或經辦公用工程或購辦
      公用器材、物品、浮報價額、數量、收取回扣或有其他舞
      弊情事者。四、以公用運輸工具裝運違禁物品或漏稅物品
      者。五、對於違背職務之行為，要求期約或收受賄賂或其
      他不正利益者。」85年10月23日修正公布之貪污治罪條例
      第4條第1項規定：「有下列行為之一者，處無期徒刑或10
      年以上有期徒刑，得併科新臺幣1億元以下罰金：一、竊
      取或侵占公用或公有器材、財物者。二、藉勢或藉端勒索
      、勒徵、強占或強募財物者。三、建築或經辦公用工程或
      購辦公用器材、物品，浮報價額、數量、收取回扣或有其
      他舞弊情事者。四、以公用運輸工具裝運違禁物品或漏稅
      物品者。五、對於違背職務之行為，要求、期約或收受賄
      賂或其他不正利益者。」比較新舊法及中間法之規定，以
      81年7月17日修正公布之貪污治罪條例第4條第一項規定，
      較有利於被告。
四、核被告所為，係犯81年7月17日修正公布之貪污治罪條例第4
    條第1項第1款竊取公有財物罪。被告雖不具貪污治罪條例第
    2條之身分，但與有該身分關係之另案被告甲○○共同實施
    犯罪，依81年7月17日修正公布貪污治罪條例第3條、修正前
    刑法第31條第1項規定，仍應以共犯論。被告與另案被告甲○○、丁○○、乙○○、己○○與丙○○間，就上開竊取公
    有財物犯行，有犯意聯絡與行為分擔，應論以共同正犯。而
    因另案被告丙○○自81年1月間起，至同年5月19日查獲止，
    僱請另案被告丁○○在現場指揮、監督挖土機司機馬永嘉、
    李旺全採取南勢溪砂石，挖採之地點同一，且時間緊接，復
    係侵害同一法益，僅屬單一之竊取公有財物行為，而為接續
    犯（最高法院90年臺上字第64 70號判決意旨參照）。爰審
    酌被告犯罪之動機及目的在於圖利，而盜採砂石將改變河水
    流向、水質，所用手段及所生危害非輕，被告犯罪所得及犯
    罪後之態度等一切情狀，量處被告如主文所示之刑，並宣告
    褫奪公權2年，以資懲儆。被告與另案被告甲○○、丁○○
    、乙○○、己○○與丙○○共同竊取之南勢溪砂石5萬9021.
    5立方米，係渠等共同犯罪所得，被告自應負連帶追繳沒收
    之責，如全部或一部無法追繳時，應追徵其價額。
據上論斷，應依刑事訴訟法第第299條第1項前段，81年7月17日
修正公布之貪污治罪條例第3條、第4條第1項第1款、第9條、第
16條，刑法第11條前段、第2條第1項前段、第28條、第31條第1
項、第37條第2項，判決如主文。
本案經檢察官文家倩到庭執行職務。
中    華    民    國     99    年    3    月    12    日
                    刑事第十五庭  審判長法  官  廖紋妤
                                        法  官  吳麗英
                                        法  官  黃桂興
以上正本證明與原本無異。
如不服本判決，應於收受送達後十日內向本院提出上訴書狀，其
未敘述上訴之理由者並得於提起上訴後十日內向本院補提理由書
（均須按他造當事人之人數附繕本）。
                                        書記官  陳品潔
中    華    民    國     99    年    3    月    12    日
附錄本案論罪科刑法條全文
貪污治罪條例第4條（81年7月17日修正公布）
有下列行為之一者，處無期徒刑或10年以上有期徒刑，得併科新
臺幣300萬元以下罰金：
一、竊取或侵佔公用或公有器材、財物者。
二、藉勢或藉端勒索、勒徵、強佔或強募財物者。
三、建築或經辦公用工程或購辦公用器材、物品、浮報價額、數
    量、收取回扣或有其他舞弊情事者。
四、以公用運輸工具裝運違禁物品或漏稅物品者。
五、對於違背職務之行為，要求期約或收受賄賂或其他不正利益
    者。
前項第1款至第4款之未遂犯罰之。

司法院資訊處製作；財團法人民間司法改革基金會備份。
